臺灣高等法院刑事判決
110年度上訴字第1250號
上  訴  人  
即  自訴人  許逸宏（原名許智傑）

自訴代理人  曾勁元律師
被      告  鄧○○ 
            郭○○ 

            吳漢中  
上列上訴人即自訴人因被告等瀆職案件，不服臺灣臺北地方法院
109年度自字第42號，中華民國110年2月5日第一審判決，提起上
訴，本院判決如下：
    主  文
原判決撤銷，發回臺灣臺北地方法院。
    理  由
一、自訴意旨略以：緣被告郭○○為臺南市政府警察局○○分局○○派
    出所所長，案外人甲○○為法務部調查局臺中市調查站人員，
    其等與時任臺灣臺北地方檢察署（下稱臺北地檢署）檢察官
    之被告鄧○○為○○大學法律系碩士班前後期學長姐之關係，明
    知甲○○與自訴人乙○○（原名許智傑）原為男女朋友，為圖不
    法利益，基於共同犯意聯絡，由甲○○於民國96年1月22日，
    至被告郭○○當時任職之臺北市政府警察局刑事警察大隊（下
    稱臺北市刑大）報案，並於同日19時50分許開始製作警詢筆
    錄，誣指自訴人於同年月21日22時許，在其臺北縣○○市（現
    改制為新北市○○區○○○路000號12樓住處房間，性侵甲○○云云
    ，由被告郭○○受理後，基於偽造文書之犯意，於報案三聯單
    上登載甲○○於96年1月23日1時0分親自報案云云，再由非內
    勤檢察官即被告鄧○○於同年月22日之警詢筆錄上，蓋用同年
    月23日之職章，越權於警詢筆錄上批示：送分他案及請內勤
    檢察官依刑事訴訟法第76條第3款代為核發拘票等文字，違
    反臺北地檢署有關檢察官任務之分配，而在此之前，臺北市
    刑大警員即被告甲○○明知自訴人並無刑事訴訟法第88條之1
    逕行拘提之事由，於同年月23日零時10分許，先到自訴人上
    揭住處，以有刑事訴訟法第88條之1事由逕行拘提自訴人到
    案，並於同日2時至2時10分許，製作筆錄「問：警方於96年
    1月23日0時10分現場逮捕你時有無…」後，移送臺北地檢署
    ，由該署內勤檢察官即被告鄧○○於同日16時47分許，在該署
    第三偵查庭訊問「問：96年1月22日晚上警方有到你家○○路
    住處搜索」後，被告鄧○○即使用登載不實之臺北市刑大逕行
    拘提通知，以自訴人被警逕行拘提逮捕為由，符合羈押逮捕
    前置主義，而聲請羈押獲准，致生損害於自訴人。因認被告
    鄧○○涉有刑法第134條、第342條之公務員假借職務上之權力
    背信罪嫌、刑法第134條、第216條、第211條之公務員假借
    職務上之權力行使偽造（變造）公文書罪嫌；被告郭○○、甲
    ○○則均涉有刑法第134條、第216條、第211條之公務員假借
    職務上之權力行使偽造（變造）公文書罪嫌。
二、原審判決略以：依自訴人所指之犯罪事實，刑法第134條不
    純正瀆職罪，所侵害者為國家之公信，直接被害人為國家法
    益。且自訴人並非所指偽造報案三聯單之被冒用名義之公務
    機關即臺北市政府警察局、虛偽記載之報案人即甲○○、該偽
    造公文書之行使對象即臺北地檢署，亦非所指因被告鄧○○違
    背任務致生損害之本人即臺北地檢署，尚難認自訴人個人權
    益因此受有影響，本件即不存有侵害國家法益或社會法益兼
    有侵害自訴人個人法益之情形。縱如自訴意旨所指，自訴人
    因被告3人所為，遭逕行拘提後聲請羈押獲准，致生損害為
    真，然此一羈押之決定既為法院所作成，其人身自由受限制
    之結果，顯非被告3人直接加害所造成，自非因犯罪直接受
    有損害之人。是自訴人非直接被害人，依刑事訴訟法第319
    條第1項前段規定，不得提起自訴。從而，自訴人所提自訴
    為不合法，爰依同法第334條、第343條、第307條之規定，
    不經言詞辯論，逕諭知不受理之判決等語。
三、自訴人上訴意旨略以：自訴人被訴強制性交之案件為子虛烏
    有，檢察官即被告鄧○○終為不起訴處分確定。而被告郭○○、
    甲○○所製作之報案三聯單是變造之公文書，被告鄧○○於前開
    警詢筆錄上之批示亦有登載不實之情事，且甲○○所訴強制性
    交等罪並非刑事訴訟法第88條之1得逕行拘提之案件，故臺
    北市刑大逕行拘提通知是登載不實之公文書，自訴人個人之
    權益因而直接受侵害，自非不得提起自訴。原審明知如此，
    竟以不相干之羈押裁定，乃係法院所作成，自訴人人身自由
    受限制之結果，並非被告3人直接加害所造成，自訴人非直
    接被害人，不得提起自訴等詞為由，判決不受理，即有判決
    不備理由或所載理由矛盾之違誤，爰請撤銷原判決，另為適
    法有罪之判決等語。　　
四、按第二審法院認為上訴有理由，或上訴雖無理由，而原判不
    當或違法者，應將原審判決經上訴之部分撤銷，就該案件自
    為判決。但因原審判決諭知管轄錯誤、免訴、不受理係不當
    而撤銷之者，得以判決將該案件發回原審法院，刑事訴訟法
    第369條第1項定有明文。又對於原審法院諭知管轄錯誤、免
    訴或不受理之判決上訴時，第二審法院認其為無理由而駁回
    上訴，或認為有理由而發回該案件之判決，得不經言詞辯論
    為之，同法第372條亦有明定。
五、原審以自訴人非直接被害人，不得提起自訴而提起，故不經
    言詞辯論，逕為自訴不受理之判決，固非無見。惟查：　　
  ㈠按犯罪之被害人得提起自訴，刑事訴訟法第319條第1項前段
    定有明文。其所稱「犯罪之被害人」，係指犯罪之直接被害
    人而言，但在侵害國家法益或社會法益兼有侵害個人法益之
    犯罪，何種情形下，個人為直接被害人，法律並未明確界定
    其範圍，自得由審判法院依具體個別犯罪事實認定之（司法
    院釋字第297號解釋意旨參照）。蓋刑事訴訟法上對於犯罪
    之被害人得提起自訴之範圍並未明確界定，殊易開啟濫行自
    訴之門，為防止犯罪被害人濫行自訴，或藉自訴以妨害公訴
    ，司法實務上乃限制僅直接被害人得提起自訴，間接之被害
    人則不與之，此應屬法律政策所允許之範圍，司法院釋字第
    297號解釋遂因此肯認合憲。再者，該條項所稱犯罪之被害
    人，以因犯罪「當時」而「直接」被害之人為限。此所謂直
    接被害之人，係指其法益因犯罪行為而直接受到損害而言，
    亦即其法益被侵害必須與行為人之犯罪行為具有直接因果關
    係，始足當之；若其法益是否被侵害，尚須視其他人之行為
    而定，或自訴人所指被告之犯罪行為，對於其被侵害之法益
    僅具有間接影響，而無直接因果關係者，均非此所謂直接被
    害人，自不得對被告提起自訴（最高法院109年度台上字第3
    940號判決意旨參照）。
　㈡刑法第134條規定：「公務員假借職務上之權力、機會或方法
    ，以故意犯本章以外各罪者，加重其刑至二分之一」，此為
    不純正瀆職罪之刑法分則加重規定，是以公務員若利用其職
    務上的權力、機會或方法，故意犯刑法瀆職罪章以外之罪，
    乃係就犯罪類型變更之個別犯罪行為予以加重，成為另一獨
    立之不純正瀆職罪名。又刑法瀆職罪章之罪，一般固認為係
    侵害國家法益之犯罪，但亦不排除兼有侵害個人法益之可能
    ，故如個人法益因而直接受害者，自仍得提起自訴。因此，
    自訴意旨認被告3人涉有前開公務員假借職務上之權力行使
    偽造（變造）公文書等之不純正瀆職罪嫌，而提起本件自訴
    ，程序上首應審究者，即係自訴人是否係因被告3人之前開
    犯罪而直接被害之人。必自訴人非屬直接被害人，方能以其
    不具提起自訴之適格，依刑事訴訟法第334條規定，諭知自
    訴不受理之判決。　
　㈢觀諸自訴意旨所指偽造之報案三聯單（見原審卷第23頁），
    其冒用名義之對象為臺北市政府警察局，行使對象為臺北地
    檢署，其上虛偽登載之報案人則為甲○○，並無任何敘及自訴
    人之處；而自訴意旨所指被告鄧○○在警詢筆錄上之越權批示
    （見原審卷第25頁），其違背任務之對象為臺北地檢署，自
    難認此部分犯罪「當時」「直接」對自訴人造成損害，是原
    審認自訴人於此部分非屬直接被害人，固屬無誤。然就自訴
    意旨所指臺北市刑大逕行拘提通知部分（見原審卷第27頁）
    ，自訴意旨係以被告甲○○明知無刑事訴訟法第88條之1逕行
    拘提自訴人之事由，竟仍開立不實之臺北市刑大逕行拘提通
    知，持以行使拘提自訴人；而被告鄧○○亦明知該逕行拘提通
    知不符合刑事訴訟法第88條之1逕行拘提之要件，竟以自訴
    人遭警逕行拘提逮捕為由，符合羈押逮捕前置主義，持向法
    院聲請羈押自訴人獲准等詞，為其自訴之論據。佐以臺北市
    刑大逕行拘提通知上「被通知人簽名捺印」欄內簽署之姓名
    亦確記載自訴人之姓名。故從形式上觀察，逕行拘提之對象
    既為自訴人，則被告甲○○持臺北市刑大逕行拘提通知拘提自
    訴人「當時」，實已「直接」影響自訴人之權益甚明，當難
    謂自訴人非屬直接被害人。乃原判決並未論及自訴意旨所指
    臺北市刑大逕行拘提通知之部分，即認本案均無直接侵害自
    訴人個人法益之情形，因而以自訴人並非直接被害人，逕為
    自訴不受理之諭知，非不無再行研求之餘地。
六、綜上所述，原審疏未詳查，即以自訴人並非直接被害人，逕
    為自訴不受理之判決，要嫌速斷。自訴人執此提起上訴，指
    摘原判決不當，非無理由。是為兼顧被告3人之審級利益，
    自應由本院依法撤銷原判決，發回原審法院另為適法裁判，
    並不經言詞辯論為之。
據上論斷，應依刑事訴訟法第369條第1項但書、第372條，判決
如主文。
中　　華　　民　　國　　110 　年　　4 　　月　　26　　日
　　　　　　　　　刑事第九庭  審判長法　官  潘翠雪
　　　　　　　　　　　　　　　　　  法　官  陳俞婷
　　　　　　　　　　　　　　　　　  法　官  陳信旗
以上正本證明與原本無異。
如不服本判決，應於收受送達後20日內向本院提出上訴書狀，其
未敘述上訴之理由者並得於提起上訴後20日內向本院補提理由書
（均須按他造當事人之人數附繕本）「切勿逕送上級法院」。
                                    書記官  董佳貞
中　　華　　民　　國　　110 　年　　4 　　月　　26　　日